---
title: "Regressione"
author: "Patrizio Frederic"
date: "`r Sys.Date()`"
output:
html_output:
    # slidy_presentation: 
  #   incremental: yes
  #   keep_md: no
  #   theme: cerulean
header-includes: 
  - \usepackage{amsmath}
  - \usepackage{amssymb}
  - \usepackage{xfrac}
  - \usepackage{stackrel}
  - \usepackage{cancel}
  - \DeclareMathOperator*{\das}{\sim}
editor_options: 
  chunk_output_type: console
---

```{r setupreg, include=FALSE}

knitr::opts_chunk$set(echo = FALSE,fig.width = 11, fig.height = 7,warning = FALSE, message = FALSE)
library(knitr)
library(kableExtra)
library(pBrackets)
options(digits=4,scipen = 9999)
source('../src/intro.R')
source('../src/main-functions.R')

```

## I dati

Il dataset di dimensioni $n = 51$ è relativo ai 50 stati e al Distretto di Columbia negli Stati Uniti. Le variabili sono 

- $y =$ _il tasso di natalità dell'anno 2002 per 1000 femmine di età compresa tra 15 e 17 anni_  
- $x =$ _il tasso di povertà, che rappresenta la percentuale della popolazione dello stato che vive in famiglie con redditi al di sotto della soglia di povertà definita dal governo federale._ 

(Fonte dei dati: Mind On Statistics, 3a edizione, Utts and Heckard).

## La matrice dei dati


```{r}
dat <- read.csv('poverty.txt',sep = '\t')

kable(cbind(1:51,dat[,1:3]),col.names = c("$i$", "Stato","Tasso di povertà","Tasso di natalità 15-17"))%>%
    kable_styling(full_width = F)
```

## La rappresentazione dei dati

```{r}

library(plotly)

df <- data.frame(state = dat$Location, poverty_rate = dat$PovPct, birth_rate = dat$Brth15to17)
data_poverty <- df
# Crea un grafico di dispersione interattivo
plot_ly(df, x = ~poverty_rate, y = ~birth_rate, text = ~state, type = "scatter", mode = "markers") %>%
  layout(title = "Tasso di povertà e natalità per gli stati degli Stati Uniti (anno 2002)",
         xaxis = list(title = "Tasso di povertà"),
         yaxis = list(title = "Tasso di natalità")) 
  

x <- dat$PovPct
y <- dat$Brth15to17

n <- length(x)

mx <- mean(x)
vx <- mean(x^2)-mean(x)^2

my <- mean(y)
vy <- mean(y^2)-mean(y)^2

co <- mean(x*y) - mx*my
r  <- co/sqrt(vy*vx)
b1 <- co/vx
b0 <- my - b1*mx

ys <- b0 + b1 * x
es <- y - ys
rg <- ys - my

se2 <- (n/(n-2))*vy*(1-r^2) 
vb0 <- se2 * (1/n+mx^2/(n*vx)) 
vb1 <- se2 / (n*vx) 

attach(regr(x,y))
```

 Tutta l'informazione sul modello di regressione lineare semplice è contenuta nelle
seguenti statistiche
\[\sum_{i=1}^n x_i=      `r format(sum(x  ),nsmall = 2,scientific = F,big.mark = "~")`,
~~\sum_{i=1}^n y_i=      `r format(sum(y  ),nsmall = 2,scientific = F,big.mark = "~")`,
~~\sum_{i=1}^n x_i^2=    `r format(sum(x^2),nsmall = 2,scientific = F,big.mark = "~")`,
~~\sum_{i=1}^ny_i^2=     `r format(sum(y^2),nsmall = 2,scientific = F,big.mark = "~")`,
~~ \sum_{i=1}^n x_i y_i= `r format(sum(y*x),nsmall = 2,scientific = F,big.mark = "~")`\]
o, equivalentemente, le medie
\[\frac{1}{51}\sum_{i=1}^n x_i=      `r format(mean(x  ),nsmall = 4,scientific = F,big.mark = "~")`,
~~\frac{1}{51}\sum_{i=1}^n y_i=      `r format(mean(y  ),nsmall = 4,scientific = F,big.mark = "~")`,
~~\frac{1}{51}\sum_{i=1}^n x_i^2=    `r format(mean(x^2),nsmall = 4,scientific = F,big.mark = "~")`,
~~\frac{1}{51}\sum_{i=1}^ny_i^2=     `r format(mean(y^2),nsmall = 4,scientific = F,big.mark = "~")`,
~~ \frac{1}{51}\sum_{i=1}^n x_i y_i= `r format(mean(y*x),nsmall = 4,scientific = F,big.mark = "~")`\]


\begin{alignat*}{3}
 \bar x & =  \frac 1 n \sum_{i=1}^n x_i  = `r mx` &
\hat\sigma_X^2 & =  \frac 1 n \sum_{i=1}^n x_i^2 - \bar x^2  = `r vx` &\\
 \bar y & =  \frac 1 n \sum_{i=1}^n y_i   = `r my` &
\hat\sigma_Y^2 & =  \frac 1 n \sum_{i=1}^n y_i^2 - \bar y^2  = `r vy` &\\
 \text{cov}(x,y) & = \frac 1 n \sum_{i=1}^n x_iy_i -\bar x\bar y  = `r co` & 
r & = \frac{\text{cov}(x,y)}{\hat\sigma_X \hat\sigma_Y }  = `r r` &\\
\hat\beta_1 & = \frac{\text{cov}(x,y)}{\hat\sigma_X^2} = `r b1` & 
\hat\beta_0 & = \bar y  - \hat\beta_1\bar x = `r b0`. &\\
\hat\sigma_\varepsilon^2 & = \hat\sigma_Y^2(1-r^2)=`r vy*(1-r^2)` &
S_\varepsilon^2 & = \frac{n}{n-2}\hat\sigma_\varepsilon^2 = `r se2`\\
\hat\sigma_\varepsilon & = \hat\sigma_Y\sqrt{(1-r^2)}=`r sqrt(vy*(1-r^2))` & \qquad
S_\varepsilon & = \sqrt{\frac{n}{n-2}}\hat\sigma_\varepsilon = `r sqrt(se2)`\\
\end{alignat*}

```{r}

reg <- data.frame(pov = df$poverty_rate, est = b0+b1*df$poverty_rate)
# Crea un grafico di dispersione interattivo
# plot_ly(df, x = ~poverty_rate, y = ~birth_rate, text = ~state, type = "scatter", mode = "markers") %>%
#   layout(title = "Tasso di povertà e natalità per gli stati degli Stati Uniti (anno 2002)",
#          xaxis = list(title = "Tasso di povertà"),
#          yaxis = list(title = "Tasso di natalità")) %>%
#   add_lines( x= reg$pov, y= reg$est)
#   

plot(dat[,2],dat[,3],xlab="Tasso di povertà",ylab="Tasso di natalità 15-17",axes=F,xlim=c(0,25),ylim=c(0,40),pch=16,col="blue2")
axis(1,pos = 0)
axis(2,pos = 0)

abline(b0,b1,col="red3",lwd=2)
axis(2,at=b0,labels = expression(beta[0]==4.27),col.axis=2,las=1,pos=0)
segments(0,b0,1,b0,lty=2)
segments(1,b0,1,b0+b1,lty=2)
text(1.1,4.5,expression(beta[1]==1.37),pos=4)
axis(1,1,pos=0)
```

______________________________

Valutare la bontà di adattamento del modello precedente.

__Soluzione__

```{r,results='asis',warning=FALSE,message=FALSE}
#detach(regr(x,y))
res <-R2()
cat(res,sep="\n")
```


______________________________

Fornire una interpretazione dei parametri della retta di regressione.

__Soluzione__

I parametri della retta di regressione sono $\beta_{0}$ e $\beta_{1}$.
Il primo, $\beta_{0},$ rappresenta l'intercetta della retta,
ovvero il punto in cui la retta interseca l'asse delle ordinate.
Il secondo parametro, $\beta_{1}$, rappresenta la pendenza della
retta (chiamato anche coefficiente angolare), ovvero l'incremento
verticale corrispondente a un incremento orizzontale unitario e
coincide, perciò, con la tangente dell'angolo compreso fra la
retta e l'asse delle ascisse.

In questo caso, la variazione percentuale della pressione sistolica,
secondo il modello stimato, è dato da
$$Y= `r b0` + `r b1` X$$

ossia, è composto da un quantitativo fisso di $`r b0`$ di tasso di natalità delle minorenni in un ipotetico
stato a povertà zero ($x=0$), a cui si aggiunge un incremento di $`r b1`$ per ogni incremento unitario del tasso di povertà.

______________________________


Determinare il residuo per lo stato del Colorado $i=6$
uguale 6, ossia per $x=6$.


```{r,results='asis',warning=FALSE,message=FALSE}
#detach(regr(x,y))
j <- 6
res <-residuo(x[j],y[j])
cat(res,sep="\n")
```

______________________________

Verificare al livello di significatività dell'1% ($\alpha=0.05$)
l'ipotesi che l'intercetta della retta di regressione sia uguale a
zero contro l'alternativa che sia diversa da zero.

__Soluzione__
```{r,results='asis',warning=FALSE,message=FALSE}
res <- se_beta0(x,y)
cat(res,sep="\n")
res <- ttest_beta(cof = 0,bj0 = 0,h1 = "\\neq",alpha = 0.05)
cat(res,sep="\n")
```


______________________________


Verificare al livello di significatività del 5% ($\alpha=0.01$)
l'ipotesi che la pendenza della retta di regressione sia uguale a 0
contro l'alternativa che sia diversa da 0.

__Soluzione__

```{r,results='asis',warning=FALSE,message=FALSE}
res <- se_beta1(x,y)
cat(res,sep="\n")
res <- ttest_beta(cof = 1,bj0 = 0,h1 = ">",alpha = 0.01)
cat(res,sep="\n")
```


___________________________________


Un software professionale restituisce un output del genere

```{r,echo=TRUE}
modello <- lm(formula = birth_rate ~ poverty_rate,data = data_poverty)
print(modello)
summary(modello)
plot(modello)

```

